臺灣宜蘭地方法院刑事判決　　　　　　　　　　　　　　九十一年度訴字第九五號
　　公　訴　人　臺灣宜蘭地方法院檢察署檢察官
　　被　　　告　丙○○
　　選任辯護人　林志嵩
右列被告因違反選舉罷免法案件，經檢察官提起公訴（九十一年度選偵字第一一號）
，本院判決如左：
    主  文
丙○○無罪。
    理  由
一、公訴意旨略以：被告丙○○為宜蘭縣頭城鎮鎮民代表兼中國國民黨（下稱國民黨
    ）頭城鎮黨部竹安里書記，係宜蘭縣頭城鎮鎮長候選人林樂善（編號三號）之助
    選員，於民國九十一年一月二十三日，在其位於宜蘭縣頭城鎮住○○○路三三五
    號住所，準備名冊三張及新臺幣（下同）六萬七千二百元，預備向頭城鎮石城里
    、竹安里、合興里及更新里有投票權之特定人，以一樁腳五千元為宜蘭縣頭城鎮
    鎮長候選人林樂善賄選固樁。經宜蘭縣礁溪分局聲請搜索票，搜索丙○○上開住
    所，當場扣得名冊三張及六萬七千二百元，因認被告涉有公職人員選舉罷免法第
    九十條之一第二項預備賄選罪。
二、本件公訴人認被告涉有右揭犯罪，係以在被告住處查獲扣得選舉人名冊三張、現
    金六萬七千二百元，及證人乙○○之證述為其主要論據。訊據被告堅詞否認有預
    備賄選情事，並辯稱：於伊家中查獲之三張名冊係國民黨於九十年三月份第十六
    屆黨代表大會之選舉名冊，名冊上打圈是代表要投票給當時黨代表競選人蔡文益
    ，打勾是代表要投票給黨代表競選人林家銘，重複打勾及畫圈者，為意向不明之
    人。而現金六萬七千二百元係代表會領取之薪餉及車馬費，其目的是作為伊女兒
    柳心嵐就讀東吳大學之學費五萬三千八百七十三元，及給付互助會會款一萬元，
    並非係預備行賄之賄款等語。
三、按犯罪事實應依證據認定之，無證據不得推定其犯罪事實；另不能證明被告犯罪
    者，應諭知無罪之判決，刑事訴訟法第一百五十四條、第三百零一條分別定有明
    文。又刑事訴訟法上認定犯罪事實所憑之證據，雖不以直接證據為限，間接證據
    包括在內，然而無論直接證據或間接證據，其為訴訟上之證明，須於通常一般之
    人均不致有所懷疑，而得確信其為真實之程度者，始得據為有罪之認定，惟採用
    間接證據時，必其所成立之證據，在直接關係上，雖僅足以證明他項事實，而採
    此他項事實，本於推理之作用，足以證明待證事項者，方為合法，若係憑空之推
    想，則尚非間接證據，且如未發現相當證據，或證據不足以證明，自不能以推測
    或擬制之方法，以為裁判之基礎，最高法院分別著有七十六年台上字第四九八六
    號、三十二年上字第六七號、四十年台上字第八六號判例可資參照。
四、經查：
  (一)證人乙○○於本院調查時證稱：「我和朋友尾隨被告時只在遠處跟隨，他拿錢給
    樁腳，被告拿錢的資訊是經由我的樁腳發現告訴我的，我沒有被告樁腳的名單，
    當時我是在遠處看被告從口袋掏東西是掏錢還是掏名單，沒看清楚，被告行賄的
    民眾都是竹安里的樁腳，至於哪幾戶我不確定，是事後才得知的。」（參見本院
    九十一年七月二日訊問筆錄），依證人乙○○之證述，證人乙○○知悉被告涉嫌
    行賄情事，均係由他人轉述而來，並非由其親身見聞得知。而本院復依證人乙○
    ○提供之證人名單傳訊秘密證人甲２、甲３，證人甲２於本院調查時證稱：「（
    是否認識丙○○？丙○○是否有向你買票？）認識，不是很熟。不清楚買票的事
    情，丙○○沒有向我買票，丙○○也沒有向我拜票。」證人甲３於本院調查時證
    稱：「（是否認識丙○○？丙○○是否有向你買票？）認識，他是代表會的代表
    ，拜票是有，但沒有買票。」則依證人甲２、甲３之證述，亦無目睹被告行賄或
    預備行賄之事實。
  (二)雖於九十一年一月二十三日在被告處所搜索而扣得現金六萬七千二百元，但被告
    辯稱上開金額係作為其女兒學費五萬三千八百七十三元，及互助會會款一萬元，
    並有私立東吳大學繳費收據及互助會會單附卷可稽。公訴人認上開學費及互助會
    會款之總額係六萬三千八百七十三元，與扣得之金額六萬七千二百元，兩者數額
    不相符合，即認扣得之現金係預備行賄之金額，但就其間之差額僅係三千三百二
    十七元，而被告係為成年人，就一般人於日常生活中，身上亦會持有數千元之現
    金，則公訴人此部份之推論顯屬無稽。再扣案之之名冊三紙，其上雖有打勾及打
    圈等記號，惟於刑事訴訟程序中，被告並無自證無罪之義務，應由檢察官就被告
    之犯罪事實負舉證責任，公訴人就上開名冊中註記之意義，及該註記與被告涉嫌
    預備行賄犯行間之關聯性，並未舉證證明，即難僅憑扣案名冊三紙，即認被告有
    預備行賄之犯行。
  (三)綜上所述，公訴人所舉之證據不足以證明被告確有預備行賄之犯行。此外復查無
    任何積極證據，足認被告確有公訴人所指之犯行，不能證明被告犯罪，依法應諭
    知無罪之判決。
據上論斷，應依刑事訴訟法第三百零一條第一項判決如主文。
本案經檢察官賴慶祥到庭執行職務
中      華      民      國    九十一    年     十二     月     十一     日
                                  臺灣宜蘭地方法院刑事第二庭
                                        審判長法  官  黃  永  勝
                                              法  官  郭  顏  毓
                                              法  官  辜  漢  忠
右正本證明與原本無異。
如不服本判決，應於判決送達後十日內向本院提出上訴狀( 應附繕本 )。
                                              書記官  林  秀  麗
中      華      民      國    九十一    年     十二     月     十三     日
